臺灣臺北地方法院民事判決　　　　　　　　　　　　九十二年度勞訴字第一九四號
　　原　　　告　丁○○
　　　　　　　　丙○○
　　　　　　　　庚○○
　　　　　　　　乙○○
　　　　　　　　己○○
　　共　　　同
　　訴訟代理人　張雙華律師
　　被　　　告　實密科技股份有限公司
　　法定代理人　戊○○
右當事人間給付離職金事件，本院於民國九十三年六月十四日言詞辯論終結，判決如
下：
    主  文
原告之訴及假執行之聲請均駁回。
訴訟費用由原告丁○○負擔百分之三十、原告丙○○負擔百分之二十、原告庚○○負
擔百分之三十四、原告邵豐銓負擔百分之十、原告己○○負擔百分之六。
    事  實
甲、原告方面：
壹、聲明：
一、被告應分別給付原告丁○○新台幣（下同）一百三十二萬零五百零九元、原告丙○○八十五萬五千一百七十四元、原告庚○○一百四十九萬零八百六十七元、原
    告邵豐銓三十八萬二千四百零八元、原告己○○二十二萬六千五百六十二元，及
    自民國九十二年十月二十六日起至清償日止，按年息百分之五計算之利息。
二、原告願供擔保請准宣告假執行。
貳、陳述：
一、原告等五人均曾任職被告公司，被告公司於原告任職期間曾訂有「員工退休及離
    職金計劃摘要」（下稱離職金摘要），明定員工離職時可請求離職金，茲依該摘
    要所定離職金之計算方式：「平均最後月薪資×年資基數×領取比率」，原告各
    得請求之離職金即如訴之聲明所示之金額。惟原告五人離職時，被告未依前揭「
    離職金摘要」給付離職金與原告，經原告分別以存證信函催請被告給付，被告卻
    以函文拒絕之。其拒絕理由為：「1.勞動基準法與被告制定之工作規則並無得請
    領取離職金之相關規定。2.原告所引之「離職金摘要」係擷取自被告公司之員工
    手冊，而該手冊第四頁明確說明，手冊所述內容非為一個合約，其所提及之福利
    事項係公司願意自動提供給員工的福利，且此等福利可以被修改的。」云云。惟
    勞動基準法所規範者為勞工最低勞動條件之保障，被告以勞動基準法無員工離職
    應給付離職金之規定，顯對勞動基準法誤認，殊無值採。另所謂之「工作規則」
    ，是由雇主依勞動基準法單方所製定，規定統一化勞動條件及應遵守紀律之文書
    。其規範內容早已逸出只針對工作行動的規則，而及於勞動條件的劃一規定。是
    該「離職金摘要」雖置於員工手冊內，然因屬勞動條件之規範，縱未以工作規則
    命名，其性質仍應屬工作規則無誤。被告以「離職金摘要」非屬該公司工作規則
    規範事項，執為無給付義務之論據，自非可採。
二、被告公司製發之員工手冊已明載「離職金摘要」係原告任職被告公司之福利，且
    此福利在原告等人離職時，並未遭修改或廢止，原告自得請求之。況且被告係在
    原告等人任職伊始，即頒發每人一本員工手冊以為雙方權益之規範，原告信賴被
    告於其服務滿一定年資而離職，會依該「離職金摘要」給付離職金，此種信賴係
    原告進入被告公司後戮力工作，且持續在被告公司任職誘因之一。今被告竟拒絕
    給付，顯然侵害原告依「離職金摘要」所得領取離職金之既得權利，更與誠信原
    則有違，並不足採。
三、對被告抗辯之陳述：
（一）被告稱公司員工手冊第四頁非承諾通知書已表明該員工手冊非合約，非聘僱保
      證云云。但此與員工手冊第一頁「總裁的信」揭諸「這本手冊提供您有關本公
      司各項政策及福利的重要資訊。我誠摯地希望這本手冊能成為您及您的家人對
      於在本公司工作的一本有價值的指南。」之理念不合。兼以被告公司過往曾基
      此員工手冊頒布員工人手一冊「員工退休計劃」，其內亦有離職給付之相關規
      定，且被告迄九十一年間，仍依「離職金摘要」給付各個離職員工離職金。又
      該手冊之「非承諾通知書」雖表明該手冊非一個合約，惟被告亦闡述手冊之主
      要目的為「概述公司政策、工作程序及各項福利措施」，更明白表達「手冊中
      所提到之福利事項，公司保留修改之權利，他們是公司願意自動提供給員工的
      福利這些福利是可以被修改的。」，被告既自動願意給與員工之明示下，原告
      職前，該「離職金摘要」未被廢止，亦未修改，原告訴請被告給付自屬有據。
（二）被告辯稱其有業經台北市政府核准備查之工作規則云云。然此一工作規則從未
      向員工揭示，依行政院勞工委員會函九十一年十一月二十八日令「事業單位工
      作規則應公開揭示，其內容違反法令之強制或禁止規定或其他有關該事業適用
      之團體協約規定者，無效。原內政部七十五年六月二十五日台內勞字第四一五
      五七一號函停止適用。」，則該工作規則既未在公司內公開揭示，其對原告自
      不生效力。又由被告公司所提被證二觀之，被告公司係在九十一年八月十日修
      訂工作規則第五十四條「退休金之給與標準」，則其之前之工作規則內容為何
      ？是否無給付離職金之相關規定？誠有不明。是被告公司執九十一年間修訂之
      工作規則謂工作規則自始即無給付離金之相規定，並不足採。
（三）原證二「離職金摘要」除規範離職金外，亦對退休金有所規定。就本件原告請
      求之離職金言，在該摘要「二離職金適用對象」後段記載「其給付方式依下列
      第三項之第一條辦理」，換言之，第三項中「(二)勞動基準法施行後之計算方式
      」於離職金之給付並不適用，此觀證人甲○○庭提之「離職金計算表」，其服
      務年資係計算至「二００二年五月十五日」，即知勞動基準法之施行並不影響
      離職金之給付。是被告公司稱原告計算方式有誤，顯與事實不符，而無值取。
參、證據：提出服務證明書影本五紙、離職金計劃摘要節錄影本一份、員工薪資通知
    單影本、原告之薪資調整通知單影本三紙、存證信函影本、被告公司工作規則節
    錄影本、員工手第一頁「總裁的信」影本一件、信函與員工退休計影本各一份、
    行政院勞工委員會解釋令影本一紙及最高法院八十八年台上字第一六九六號判決
    影本等件為證。
乙、被告方面：
壹、聲明：如主文所示。
貳、陳述：
一、原告主張被告應給付離職金，無非以員工手冊記有「離職金摘要」為據。惟被告
    發給原告之員工手冊僅係為方便宣導事務事項所製作之內部文書，被告公司退休
    金或離職金之福利制度，已另於工作規則載明，自應適用工作規則，原告不得單
    以員工手冊作為請求離職金等福利之依據。又被告之員工手冊第四頁「非承諾通
    知書」第一段即已清楚載明「本員工手冊係在幫助您更進一步了解實密科技股份
    有限公司。其主要目的是概述公司政策、工作程序及各項福利措施，並希望對您
    在實密之工作有所助益。這本手冊不是一個合約，也不是一個聘僱保證，但若有
    與我事業體所在國法律相牴觸時，則以該法律為準。」，故原告自不能僅憑員工
    手冊之記載作為請求離職金之依據。況且原告等在任職之初，已收受被告之員工
    手冊，原告等並未對上開內容表示異議，顯然原告等均已接受並清楚認知，員工
    手冊不得作為拘束雙方權利義務之依據，則原告事後辯稱離職金之規定係其持續
    任職被告公司之誘因云云，應非事實。
二、被告公司員工手冊第四頁「非承諾通知書」第二段亦再次強調「... 手冊中所提
    到之福利事項，公司保留修改之權利，他們是公司願意自動提供給員工的福利，
    這些福利是可以被修改的。」，因此員工手冊非屬兩造勞動契約之一部份，故被
    告才會直接揭示員工手冊之內容，被告享有單方修改之權利。否則員工手冊若屬
    勞動契約之一部份，自無得由被告單方修改之理。
三、被告在「非承諾通知書」載明員工手冊並非勞動契約或聘僱之保證，而被告制訂
    之工作規則，是依法經台北市政府核准備查通過，屬勞動契約之一部份，拘束雙
    方權利義務。又依勞動基準法第七十條規定暨內政部七十五年六月二十五日號函
    ，工作規則需符合「報請主管機關核備」及「公開揭示」等法定要件始生效力。
    被告員工手冊「離職金摘要」有關服務滿六年員工給付離職金之規定，既未被納
    入被告之工作規則，依反面解釋，員工手冊「離職金摘要」之記載，當然不生工
    作規則之效力。
四、原告另以：被告公司依員工手冊頒布，員工人手一冊，手冊內容有離職給付之「
    員工退休計劃」及被告至九十一年間仍有給付離職員工離職金一事，辯稱被告有
    給付離職金之慣例云云。然該「員工退休計劃」係七十三年一月十日所訂正頒布
    ，而「員工手冊」係被告在八十五年六月一日及八十八年九月八日公佈，顯然「
    員工退休計劃」頒佈之時間點早於「員工手冊」，是原告主張該「員工退休計劃
    」為被告係基於該員工手冊新頒布予員工等語，絕非事實。又「員工退休計劃」
　　第十三條「本計劃之修訂」清楚載明「本公司有權依據法律或情況之變更而修訂
  　本計劃」，而被告公司既於日後制訂員工手冊並將「離職金摘要」納入於內，因
    應被告公司自八十七年三月一日起適用勞動基準法，再就「離職金摘要」修訂為
    現今員工手冊中「離職金摘要」版本，即該「員工退休計劃」早於八十五年就因
    員工手冊之制訂而不予沿用，原告亦不得據以為請求離職金之依據。另承前所述
    ，員工手冊所為有關離職金之規定，既非勞動契約之一部分，當不屬於勞動條件
    之一，被告並不因員工手冊離職金之記載而對全體員工負有給付離職金之義務。
    按員工手冊已揭示「公司提供各項福利制度的目的，在於提供員工的工作士氣，
    並期望每一位員工所付出的心力都能得到適當的回饋。」則被告自會依據員工任
    職表現及公司營運情形，決定是否核發員工離職金，故不論被告前曾給付其他員
    工離職金，原告亦不得以該事實，就主張其有所信賴而要求被告為相同辦理。
五、原告指稱被告公司經台北市政府核准備查之工作規則，從未向員工揭示，依行政
    院勞工委員會九十一年十一月二十八日勞動一字第０九一００六二二四三號令：
    「事業單位工作規則應公開揭示，其內容違反法令之強制或禁止規定或其他有關
    該事業適用之團體協約規定者，無效。」，指稱該工作規則未在公司內公開揭示
    ，其對原告自不生效力。惟原告曲解該號令之全文真意，按該號令僅闡明事業單
    位之工作規則應為公開揭示，並無進一步指明未公開揭示之工作規則即無法律效
    力。工作規則是否無效，應依據勞動基準法第七十一條「工作規則，違反法令之
    強制或禁止規定或其他有關該事業適用之團體協約規定者，無效」之規定為認定
    ，故工作規則僅在其內容違反法令之強制或禁止規定或其他有關該事業適用之團
    體協約規定者時，才生無效的問題。參酌最高法院八十一年度台上字第二四九二
    號判決「雇主違反勞基法第七十條，工作規則應報請主管機關核備後公開揭示之
    規定，使係雇主應受同法第七十九條第一款規定處罰之問題，苟該工作規則未違
　　反強制或禁止規定，仍屬有效。」意旨，足證即使該工作規則未經公開揭示，在
　  未違反強制或禁止規定下，仍屬有效，仍生拘束事業主與員工之效力。依原告離
    職時被告公司九十一年八月一十一日報請台北市政府核備有效之工作規則，甚至
    之前八十八年四月十八日核備的工作規則，皆未有與離職金相關的規定，該等工
　　作規則既經報請台北市政府核備，其內容無未違反強制或禁止規定，自有拘束勞
  　工與雇主之效力，故有關兩造對勞動條件之爭執，應回歸工作規則以為釐清。
六、被告公司於九十年以前仍處於整體盈餘狀態，所以被告於考量公司營運狀況及員
    工任職表現等因素，才提供離職員工離職金之福利，惟自九十一年間因經營虧損
    ，鑑於公司營運狀況不佳，不得已乃停止離職金之福利政策。證人甲○○為被告
    公司所提供福利金福利的最後一位員工，甲○○於三月二十二日亦當庭陳述，其
    為九十一年五月十五日離職，但被告遲至同年八月份才將離職金匯予甲○○，可
    見被告雖無給付義務，然仍在公司經營虧損之情況下，為對甲○○的任職表現表
　　示肯定，本於誠意勉力提供離職金。此與原告請求支付離職金，不可相提併論。
參、證據：提出被告公司員工手冊第四頁「非承諾通知書」影本一份、被告公司工作
    規則影本一份、內政部七十五年六月二十五日函影本一份、被告公司九十一年八
    月二十一日核備之工作規則影本一份、八十八年四月二十八日核備工作規則影本
    一份、被告公司八十八年度、八十九年度及九十年度損益表影本一份、被告公司
    九十年度及九十一年度比較損益表影本份及離職金試算表等件為證。
    理  由
一、本件原告起訴主張：原告五人先後受僱於被告公司，任職期間公司曾訂有「離職
    金摘要」，明定員工離職時可按「平均最後月薪×年資基數×領取比率」計算方
    式請求離職金，原告五人離職時，被告竟未依「離職金摘要」規定給付離職金予
    原告，經催告被告給付，被告竟以勞動基準法與被告訂立之工作規則，無得請領
    離職金規定，以及離職金為公司福利是可以修改等理由，而拒絕給付，被告拒絕
    給付係違反所訂工作規則及誠信原則，爰依「離職金摘要」規定，命被告給付原
    告如聲明所示之金額及遲延利息之判決。
    被告則以：原告據為請求之「離職金摘要」係源自被告員工手冊附件中之規定，
    為被告宣導事務事項所製作之內部文書，關於員工之退休金或離職金福利制度已
    於工作規則中另於載明，應適用工作規則，原告不得單以員工手冊為請求依據，
    又被告在該員工手冊第四頁設有「非承諾通知書」一節，其中註明員工手冊非合
    約，亦非聘僱之保證，被告有保留修改之權利，如與法律抵觸時以法律為準等情
    ，原告等對此並無異議，理應知悉員工手冊內容非兩造間勞動契約內容一部分，
    被告無給付離職金義務，原告恣意擴張解釋，並不足採等語，資為抗辯。
二、原告等主張其等先後任職被告公司，嗣經離職，被告在員工手冊中訂有「離職金
    摘要」，原告離職時請求被告按該摘要內容給付離職金，被告拒絕給付之事實，
    業據原告提出被告予原告之服務證明書影本、離職金摘要節錄影本、原告五人之
    薪資通知單影本及雙方往來之存證信函為證，被告對此證據並不爭執，惟以右揭
    情詞置辯。因之，兩造所不爭執事項為：兩造間訂有僱傭契約關係，被告公司於
    原告任職期間訂有前揭「離職金摘要」，被告於原告等人離職未依該摘要，給予
    離職金等情。兩造所爭執者為：系爭離職金摘要是否為兩造間原勞動契約關係之
    一部，被告有無按該摘要給付原告等離職金之義務。
三、查系爭員工手冊中「離職金摘要」規定「服務滿六年以上離職，其給方式依勞動
    基準法施行計算之方式：平均最後月薪資×年資基數×領取比率＝退休金（離職
    金）」等語（見原證二），而原告丁○○服務年資十二年八月十天、丙○○十一
    年十月四天、庚○○十六年十一天、邵豐銓十年一月五天、己○○七年七月二十
    二天，有其等提出之服務證明書可按（見原證一、附表一），是原告等並未符合
    勞動基準法自願退休及強制退休條件，僅能請領離職金。惟關於離職金，勞動基
    準法並無規定，雇主依法無給付義務。前揭員工手冊為被告發給原告，惟被告在
    該手冊第四頁訂有「非承諾通知書」第一段載明「本員工手冊係在幫助您更進一
    步了解實密科技股份有限公司... 這本手冊不是一個合約，也不是一個聘僱保證
    ，但若有與我事業體所在國法律相抵觸時，則以該法律為準。」等語（見被證一
    ），被告對此並未爭執，僅稱員工手冊具有工作規則效力等情，因之，被告於員
    工手冊已先聲明系爭「離職金摘要」非屬兩造僱傭關係之一部，其未受該手冊所
    載內容拘束。該摘要所揭示超出法律規定給予離職金部分，應係雇主為照顧勞工
    之優惠措施，然因其已於事先聲明非屬契約一部分，法律不能強制被告為超出法
    律之給付義務。
四、原告雖稱該離職金摘要已為工作規則，被告應受拘束，而有此優惠存在使其等願
    戮力為被告服務，原告對離職金已有既得權利，被告拒絕按摘要內容給付，而對
    其他員工離職時給付離職金，違反誠信，被告另訂之工作規則未向員工揭示，不
    應生效等情。惟查，被告另訂工作規則，經台北市政府勞工局核備（見被證二）
    ，其中已於第五十一條以下就任職滿一定期間離職員工給予退休金規定，此項內
    容與勞動基準法之規定相當，是與員工手冊之離職金優惠措施不同，既另有工作
    規則訂頒，而該員工手冊既已由被告聲明非屬契約一部，自非具有工作規則性質
    。再者，被告於法律之外給予優惠措施，已事先聲明不受此優惠給予之拘束，原
    告等於事先瞭解此不受拘束聲明存在，就此已非因信賴關係而相對付出義務致受
    有損失情形，即無值得保護之法律上利益，況被告另訂有工作規，符合勞動基準
    法之基本規定，自不足認被告違反誠信。又查，證人甲○○到庭證述，在被告公
    司離職，曾領取按離職金摘要內容之離職金等情，被告另以公司之經營狀於九十
    一年之前，尚有盈餘，於九十一年後因經營虧損無法再如甲○○所述給予離職金
    等情，並提出被告公司八十八年至九十年度損益表及九十年、九十一年之比較損
    益表為證（見被證七、八）。按平等原則，固應為「相同情形為相同處理」，惟
    法律係採實質平等，在合理基礎上容許差別待遇存在。依前述損益比較表等件顯
    示，被告公司之經營情形已非良好，其無法按員工手冊內容給付離職金，先前予
    甲○○之離職金係在公司尚有盈餘，與原告等之情形並非相同狀況，此尚無違平
    等原則。至被告另訂之工作規則已經台北政府勞工局准許，無違反法律強制禁止
    規定，是否揭示公布予員工不影響該工作規則之效力，而本件係就「離職金摘要
    」部分，原告有無既得權保護及誠信原則問題，被告已事先聲明非僱傭契約之一
    部，是否給付離職金仍取決於被告之權利行使，茍無權利濫用情形，法律無從干
    涉，被告另按工作規則實行退休金給予，符合法律規定。
五、綜上所述，原告雖主張被告發給之員工手冊已載明離職金摘要，被告未按該摘要
    給予離職金，違反誠信及對其他先前離職員工違反平等原則等情，並不足取。被
    告抗辯原告在員工手冊聲明離職金摘要非屬兩造間僱傭關係一部，該離職金亦非
    法律所明定，被告不受拘束，其無給付義務，應可採信。從而，原告基於被告發
    給之「員工退休及離職金計劃摘要」請求被告分別給付原告丁○○一百三十二
　　萬零五百零九元、原告丙○○八十五萬五千一百七十四元、原告庚○○一百四十
　  九萬零八百六十七元、原告邵豐銓三十八萬二千四百零八元、原告己○○二十一
    萬三千一百七十二元，及自九十二年十月二十六日起至清償日止，按年息百分之
    五計算之利息，為無理由，不應准許。原告之訴既經駁回，其等假執行之聲請失
    所依據，併予駁回。
四、結論：本件原告之訴為無理由，依民事訴訟法第八十五條第一項但書，判決如主
    文。
中　　　華　　　民　　　國　　九十三　　年　　　七　　　月　　　十三　　日
                 　　　　　　　　勞工法庭法  官    李維心
正本係照原本作成
如對本判決上訴，須於判決送達後廿日內向本院提出上訴狀
中　　　華　　　民　　　國　　九十三　　年　　　七　　　月　　　十三　　日
                                          書記官    林梅珍
